臺灣雲林地方法院民事判決　　　　　　　 93年度訴字第551號
原　　　告　美商花旗銀行股份有限公司
法定代理人　戊○○
訴訟代理人　丁○○
　　　　　　己○○
被　　　告　甲○○
兼右一人之　乙○○
訴訟代理人
上列當事人間請求塗銷所有權移轉登記等事件，本院於民國94年
3月22日言詞辯論終結，判決如下：
    主  文
確認被告間於民國九十三年十月一日就附表所示土地、建物所為
之買賣契約及所有權移轉契約關係不存在。
被告甲○○就如附表所示土地、建物於民國九十三年十月二十七
日所為之所有權移轉登記應予塗銷。
訴訟費用由被告負擔。
    事  實
甲、原告方面：
壹、先位之訴：
  一、聲明：如主文所示。
  二、陳述：
  (一)訴外人王美珍於民國（下同）89年7 月20日邀同被告乙○
      ○為連帶保證人，向原告借款新台幣（下同）二百六十萬
      元。嗣因王美珍未依約清償本息，原告乃就王美珍提供之
      抵押物進行拍賣，然執行結果尚有一百零五萬四千八百七
      十五元之本金、違約金未獲清償。
 （二）原告於93年7 月間聲請台灣雲林地方法院對被告乙○○
       核發支付命令，其不僅於收受後聲明異議，更於同年10
       月27日將附表所示土地、建物以買賣為原因，移轉登記
       與其子即被告甲○○。被告二人間之買賣及所有權移轉
       行為乃係意圖脫免債務而為之通謀意思表示，依法應屬
       無效。
　三、證據：提出貸款約定書、本院九十二年執丙字第四七二號
　　　　　　函暨分配表、本院九十三年度促字第九七四九號支
  　　　　　付命令、異議狀繕本、土地暨建物登記謄本、
    　　　　謄本、台灣台北地方法院九十二年度執字第三八二
      　　　九五號債權憑證為證，並請求詢問證人丙○○。
貳、備位之訴：
  一、聲明：
  　（一）被告間於九十三年十月一日就如附表所示土地、建物
　　　　　所為之買賣行為及所有權移轉登記行為，均應撤銷。
　　（二）被告甲○○應將如附表所示土地、建物，於九十三年
　　　　　十月二十七日以買賣為原因所為之所有權移轉登記塗
  　　　　銷。
  二、陳述：如法院查證後認為被告間之上開買賣行為非屬通謀
      　　　意思表示，因被告間之買賣依遺產及贈與稅法第五
        　　條第六款規定以贈與論，原告自得依民法第二百四
          　十四條第一項規定撤銷之。縱認被告間確有價金之
            交付，則被告乙○○於收受支付命令後即辦理系爭
            土地、建物之所有權轉登記，顯見其刻意阻饒原告
            追索債權。而被告甲○○為乙○○之子，就乙○○
            積欠原告借款之事，自難諉為不知，是原告亦得依
            民法第二百四十四條第二項規定聲請撤銷其等間之
            買賣及所有權移轉行為，並請求被告甲○○塗銷所
            有權移轉登記。
乙、被告方面：
  一、聲明：原告之訴駁回。
  二、陳述：其因無固定工作，故以買賣為原因關係，將如附表
　　　　　　所示土地、建物移轉登記與甲○○所有，並約定嗣
  　　　　　後均由甲○○負責繳交貸款本息。
丙、本院依職權調閱本院九十二年度執字第四七二號執行卷宗，
    並向虎尾地政事務所調閱如附表所示土地、建物移轉登記申
    請文件。
    理    由
一、原告主張被告乙○○積欠其借款一百零五萬四千八百七十五
    元，乙○○將原屬其所有之如附表所示土地、建物，於九十
    三年十月一日以買賣為登記原因而出賣與其子即被告甲○○
    ，並於同年月二十七日辦理所有權移轉登記等情，已據其提
　　出本院九十二年執字第四七二號分配表、台灣台北地方法院
  　九十二年度執字第三八二九五號債權憑證、土地暨建物登記
　　謄本、
  　二號拍賣抵押物執行卷宗查核無訛，信屬真實。本件應審酌
    者為被告間就系爭土地建物之買賣及所有權移轉行為是否出
    於通謀虛偽意思表示？經查：
（一）不動產之買賣，雙方除了為辦理移轉登記時訂立公契外，
      大部分會另訂立私契，以訂明實際買賣計價單位，買賣總
      價為若干，訂金及各期買賣價款如何交付，不動產如何交
      付及其他重要事項之約定等。查本件被告雖抗辯其等間就
      系爭土地、建物確有買賣情事，然未能提出相關買賣私契
      以為證明。又被告間實際上並無交付價金之情，為被告所
      是認（見94年1 月4 日筆錄），承辦代書丙○○僅是單純
      代為處理所有權移轉手續，亦經其到庭證稱「‧‧當初是
      乙○○來找我，說要將土地及房子賣給他兒子，價格的問
      題，乙○○說由他們父子自己處理就可以」、「買賣詳情
      都不清楚」等語（見94年3 月22日筆錄）。可認被告前述
      所辯，應非事實。
（二）又二親等以內親屬財產之買賣，以贈與論，遺產及贈與稅
      法第五條第六款定有明文。本件被告間就系爭土地建物之
      所有權移轉行為，無論其原因關係為買賣亦或贈與，依前
      述規定均須負擔相同之稅捐，則被告二人既屬父子至親關
      係，卻捨贈與而就買賣，其用意當在規避原告債權之追索
      甚明。
（三）綜上，原告主張被告間就系爭土地建物之買賣及所有權移
      轉行為均為通謀虛偽意思表示，應屬真實。
二、按表意人與相對人通謀而為虛偽意思表示者，其意思表示無
　　效，民法第八十七條第一項前段定有明文。本件被告間就系
    爭土地建物之買賣及所有權移轉之意思表示，既為通謀虛偽
    意思表示，揆諸前述規定自屬無效，原告請求確認被告間契
    約關係不存在，為有理由，應予准許。又無效之法律行為係
    自始、當然、確定無效，乙○○既怠於行使其所有權妨害除
    去請求權而請求甲○○塗銷系爭土地建物之所有權登記，則
    原告為保全其對乙○○之債權，而依民法第二百四十二條規
    定，以自己名義請求甲○○塗銷登記，洵屬有據，亦應准許
    。又本院已准許原告先位之訴，自毋庸再就備位之訴併予裁
    判，併此敘明。
三、據上論結，本件原告之訴為有理由，依民事訴訟法第七十八
    條、第八十五條第一項前段，判決如主文。
中　　華　　民　　國　　94　　年　　4 　　月　　7 　　日
                  民事第一庭    法  官    鍾貴堯
以上正本係照原本作成
如對本判決上訴，須於判決送達後廿日內向本院提出上訴狀
中　　華　　民　　國　　94　　年　　4 　　月　　7 　　日
　　　　　　　　　　　　　　　　書記官　　蔡嘉萍
┌─────────────────────────┐
│　附表                                            │
├──────────────────┬──────┤
│　土地建物標示                      │ 權利範圍   │
├──────────────────┼──────┤
│  雲林縣虎尾鎮○○段一七一之二八地號│     全部   │
├──────────────────┼──────┤
│  雲林縣虎尾鎮○○段七五○建號　　  │     全部   │
└──────────────────┴──────┘
